【裁判字號】    88,易,1490
【裁判日期】    890720
【裁判案由】    詐欺
【裁判全文】
臺灣高雄地方法院刑事判決                        八十八年度易字第一四九○號
    公  訴  人  臺灣高雄地方法院檢察署檢察官
    被      告  乙○○
    被      告  甲○○
右列被告因詐欺案件，經檢察官提起公訴（八十七年度偵字第二三九○八號、二五七
四○號、二六四○四號、二五五五三號、二五七三九號、二○二八九號、二五七三八
號、），本院判決如左：
    主  文
乙○○、甲○○均無罪。
    理  由
一、公訴意旨如附件起訴書所載。
二、按犯罪事實應依證據認定之，無證據不得推定其犯罪事實，刑事訴訟法第一百五
    十四條訂有明文，又事實之認定應憑證據，如未能發現相當證據，或證據不足以
    證明，自不能以推測或擬制之方法，以為裁判基礎，最高法院著有四十年台上字
    第八六號判例可資參照。事實審法院對於證據之取捨，依法雖有自由判斷之權，
    然積極證據不足證明犯罪事實時，被告之抗辯或反證縱屬虛偽，仍不能以此資為
    積極證據應予採信之理由，最高法院著有三十年上字第四八二號判例可資參照。
    又刑法第三百三十九條第一項詐欺罪之成立，以意圖為自己或第三人不法之所有
    ，以詐術使人陷於錯誤，而將本人或第三人之物交付為要件，是以行為人之行為
    若在觀念上難認為係施用詐術，自難以刑法之詐欺取財罪相繩。再告訴人之告訴
    ，係以使被告受刑事之訴追，是其陳述是否與事實相符，仍應調查其他證據以資
    審認。最高法院五十二年台上字第一三○○號著有判例可資參考。訊據被告乙○
    ○、甲○○均堅持否認有何犯行，乙○○辯稱：伊係東井建設股份有限公司（下
    稱東井建設）負責人，東井建設在高雄市○○區○○街二○九巷八號興建一百零
    五戶，包括透天十戶、集合式建築九十五戶，以預售方式，由東井建設出資向地
    主購地，契約寫明二億五千餘萬元，實際土地成本超過三億餘萬元，公司就土地
    自有資金一億餘元，再向高雄企銀北高雄分行（下稱高企）依建築經理公司規劃
    ，向金融機構提出大樓開發案申請土地融資二億元，建築融資一億三千萬元，其
    後正常興建預售。八十六年十二月十五日取得使用執照，八十七年一月二十三日
    建物完成登記。權狀完成第一次登記，是起造人東井建設原始取得。並完成分戶
    登記，並預計再登記給原訂戶。八十七年三月二十五日陸續依約通知客戶移轉產
    權並與高企辦理抵押設定登記事宜。另外因東井建設積欠另外一家銀行台灣中小
    企銀鳳山分行數百萬元利息未繳，銀行雨天收傘，遂於八十七年五月十八日，在
    東井建設陸續一一辦理過戶並抵押之際，對於東井建設其他擔保品擔心不夠清償
    而迅速假扣押東井建設上開新之住所有還來不及過戶、尚登記東井建設名下之餘
    屋，造成本件告訴人購屋無法過戶，且依銀行統一作業，必須以東井建設為第一
    次所有權登記及抵押登記，縱係繳清尾款不辦貸款之客戶亦同，公司所收得之款
    項均用於本件工程上，因銀行凍結資金才導致無法過戶，所有購買戶最後一期款
    均八十六年年底繳付清，除己○○積欠款係八十七年三月補足外，所有逾七成客
    戶均辦妥抵押貸款手係，事發後，尚未辦理過戶者已與銀行談妥，銀行就每間依
    原約定之七成貸款再打折，讓承購戶損失降到最低，銀行回收不足部分變成東井
    建設積欠銀行，且僅剩三戶左右無法解決，是一直未前來辦過戶之人，因該三戶
    不是並辦理抵押貸款過戶中因他銀行假扣押而無法完成抵押及過戶手續之人，銀
    行亦無法通融，此開發案本來估算有利可圖，因當時金融風暴經濟不景氣，一坪
    十四、五萬到建好只剩十一、二萬，客戶見房價慘跌，自覺原購買價格過高而拖
    延過戶以致造成少數幾戶無法完成過戶，伊已盡力與銀行協調，絕非存心詐欺等
    語。被告甲○○辯稱：伊係公司聘請之副總經理，負責對客戶介紹房地情況、解
    釋契約內容、代理公司達成買賣契約，與一般銷售人員無異。而契約雙方係東井
    建設與買受人，無法履約及高額借貸應非伊所能決定及解決，告訴人係繳錢給公
    司，伊係依公司指示通知客戶有關履約事宜，僅係受雇，無任何決定權，亦對公
    司財務無法置喙，無詐欺犯行云云。
三、按：坊間一般建設公司在興建大批房屋時，因所需資金龐大，往往採取先售後建
    即所謂之預售屋模式，在預估所需成本及合理利潤後，先向不特定人販售所欲興
    建之房屋而向訂購者收取一定成數款項，並以房屋基地向金融機構借款再動工興
    建，此為台灣建築業特有營運模式，亦因在此模式下，建築業者係向消費者先收
    取款項，所以預售之價格會較同級房屋價格為低，而消費者在購買預售屋時往往
    須承擔建築商因初期之估算不當或其後拖延工期成本增加因而營運困難導致無法
    完工之危險，是以在預售屋之買賣上，若建商無法如期交屋，並非當然即可認係
    建商施用詐術而欺瞞訂購預售屋之消費者，仍應調查其他事證，以究明建商是否
    存有不法之意圖並利用此建築業特有營運模詐欺消費者式。經查（一）告訴人等
    多人均係於八十四年間分別與東井建設訂立買賣預售屋契約，並同時繳交分期款
    ，此有預售買賣房屋契約書，請款表、統一發票等多紙在卷足稽，而依契約書第
    六條之規定，東井建設保證產權清楚，如有設定他項權利時，應於交屋前負責清
    理塗銷，依其所載內容可知，東井建設並未詐稱本件興屋並無向金融機構或其他
    財團借貸，亦即東井建設並未保證其所興房屋自始即不會有必須向銀行貸款以完
    成建設之任何不利消費者之購屋風險，故難認被告持向金融機構土地融資及建築
    融資有何不當或詐欺之處，自不能以其後發生無法履約之情形遽認被告自始存有
    詐欺之心。（二）證人即高企承辦人員辛○○於本院結證稱：土地貸款八十三年
    八月二日借二億元，設定二億四千元，一年到再展期，八十四年六月三十日借一
    億三千萬元建築融資，蓋到哪裡就撥款到哪裡，由高立建設經理公司呈資料給我
    們，均撥款到東井公司，該筆土地原本第一順位係第一信託，因他們不能辦建築
    融資，才改向我們辦理，成為我們銀行之客戶。東井建設每月繳二百多萬元利息
    ，因與銀行契約之預定完工日延後，多延了六個多月，工期延後，利息負擔自然
    加重，建好後分戶貸款，均以坪數計，起先二百多萬元係繳利息，後來分戶貸款
    客戶所繳之貸款係包括本息，當時辦理建築融資，因東井建設預售達六成，有達
    到目標，才撥建築融資。完成保存登記後就辦分戶設定，東井建設在八十六年十
    二月十五日第一次起造人名義辦理登記，就是東井建設。因為與銀行簽約時，銀
    行怕對造拿去向其他銀行借，所以建物一起設定抵押。建物有無設定應與客戶無
    關，若有賣出去，貸款為售價之七成，未出售者，則以售價之五五成核計該戶之
    抵押金額。每戶均設定這麼高，設定抵押係完成保存登記後就做這樣之設定。非
    事後再貸款再設定。建物早已設定，客戶雖已付清房價，建設公司不可能將房款
    保留起來專門給銀行，會做別的開銷出去，。有五戶不要貸款，只差尾款而已，
    東井公司希望我們銀行不要設定這五戶之抵押，但銀行不同意，其中依銀行資料
    ：丁○○設定二百六十八萬元，借貸二百十八萬元；（設定高於實借約二成），
    壬○○設定抵押二百三十六萬元，放貸一百九十六萬元；己○○設定四百七十六
    萬元，放貸四百零二萬元；丙○○設定四七八萬元，放貸四百零三萬元，庚○○
    設定二百十六萬元，放貸二百零五萬元；這些均已解決，我們收回七成後的六成
    ，即四點二成，其餘屬東井建設負擔，至於謝金水及邱桂蘭及戊○○部份，因沒
    來辦抵押過戶又遭其他銀行假扣押而凍結，東井建設在八十六年七月十九日以後
    有遲延利息，陸續有還，八十七年四月撥貸給東井建設，計算後充還我們銀行之
    借款，當時至少有還一億三千萬元，後在八十七年四月八日陸續撥貸充還銀行，
    二億元中僅還約九千萬元，最後一次還款是八十七年七月二十八日，後來轉催收
    等語。亦有使用執照、土地建物謄本、高企擔保放款明細表等附卷足憑，果被告
    於簽約之際即有詐欺告訴人之不法意圖，則被告無庸在收取告訴人之款項後，仍
    繼續施工並將房屋完成取得使用執照，亦不須盡力完成抵押過戶，於遭他銀行假
    扣押後，仍與高企積極協商，將正辦理抵押過戶尚未完成過戶而突遭他銀行假扣
    押之如前所述之五戶承擔部份抵押借款而完成出賣人之移轉義務，被告雖有給付
    遲延，而所建好之一百零五戶中又有少數戶數無法移轉給承購戶，然而預售屋由
    出售至完成興建，相隔數年，依一般社會上經驗法則，期間必有種種因素影響興
    建之進度，建商資力亦會發生變化，且預售所得之款項也未必能全然滿足工程所
    需款項，故建商將房地持向銀行辦理抵押貸款實屬社會常情，一但房地產景氣發
    生變化或預售成果生問題或其他因素導致週轉不靈，此時建商因建屋融資所負擔
    之抵押債務無法清償以致產生無法將房地移轉客戶之結果，此一現象並不足以判
    定建商自始即有詐騙承購戶之意圖，況亦無其他積極證據足證建商有故意隱藏或
    挪用資金之不當情形而存心不給付銀行之建屋融資債務，退一部言，被告所興建
    的是一百零五戶房屋，而不是告訴人一部份之房屋，縱然告訴人有全數付清價金
    或有遭銀行過度設定抵押之情形，但告訴人所支付的，與整棟大樓之興建費用仍
    不成比例，故告訴人所謂：其已支付自己部份之價金，並可滿足自己部份之抵押
    貸款甚至自己部份之興建費用，故被告即一定且必須如期完工並順利付清建築融
    資貸款，而將房地移轉於告訴人云云，亦與日常經驗法則有違。（三）又銀行基
    於保障債權要求房屋建好辦妥保存登記後，即必須設定抵押予銀行，此係優勢之
    金融機構一慣作風，告訴人所指被告另外再設定抵押持告訴人之房地做擔保借錢
    云云，尚非的論。且貸款之額度取決於貸款人之償債能力及擔保品之價格，與有
    無施詐亦無關連性，告訴人所稱超貸云云亦係不知銀行做法下之誤解，至於被告
    甲○○，僅係東井建設之執行業務人員，對公司財力應無置喙及負擔之能力，亦
    無施詐可言。公訴人所憑之證據均無法使本院獲得被告有罪之確切心證，此外，
    本院複查無其他實據足證被告二人涉有詐欺取財之罪，其二人犯行尚屬不能證明
    ，爰為被告二人無罪之諭知。
四、併辦部份（八十八年偵字第二三○一號、第四二八三號、八十七年偵字第二七二
    四五號）因起訴部份已為無罪判決，併辦部份即無所謂連續犯一部、全部裁判上
    一罪之關係，應退由檢察官另行偵辦，併此敘明。
據上論斷，應依刑事訴訟法第三百零一條第一項判決如主文。
中     華      民國      八十九     年      七      月     十七    日
                                      台灣高雄地方法院刑事第三庭
                                          法  官  簡  志  瑩
右正本證明與原本無異。
如不服本判決，應於判決送達後十日內，向本院提出上訴狀。
                                          書記官  林  宜  正
中    華    民    國      八十九      年      七      月      二十      日


司法院資訊處製作；財團法人民間司法改革基金會備份。
